ACORDAO-COMPLETO-2479078

ACÓRDÃO 466/2022 ATA 08/2022 - PLENÁRIO

VISTOS, relatados e discutidos estes autos de Recursos de Reconsideração interpostos por Maria Clarisse Ferreira Gomes (peça 164) , ex-pró-reitora de Assuntos Estudantis da Universidade Federal do Ceará (UFC) e Tânia Maria Lacerda Maia, na condição de coordenadora do Restaurante Universitário da mesma instituição, contra o Acórdão 2292/2019-TCU-Plenário, da relatoria do Ministro Augusto Shermann, o qual, entre outras medidas, julgou as suas contas irregulares, condenando-as em débito, solidariamente com outros responsáveis, e aplicando-lhes multas individualmente de R$ 80.000,00 e R$ 50.000,00, respectivamente;
ACORDAM os Ministros do Tribunal de Contas da União, reunidos em Sessão do Plenário, ante as razões expostas pelo Relator, em: 
9.1. conhecer dos recursos interpostos e, no mérito, negar-lhes provimento;
9.2. dar ciência desta deliberação às recorrentes, à Universidade Federal do Ceará, à Procuradoria da República no Estado do Ceará, ao Ministério Público no Estado do Ceará e aos demais interessados.

Recursos de reconsideração contra acórdão que julgou irregulares as contas das recorrentes, com condenação em débito e multa, em razão de irregularidades relacionadas ao fornecimento de refeições para os alunos da universidade.

Universidade Federal do Ceará.

3. Interessados/Responsáveis/Recorrentes:
3.1. Interessada: Universidade Federal do Ceará (07.272.636/0001-31).
3.2. Responsáveis: Joana Darc Cabral Figueiredo (XXX.911.743-XX); Luís Carlos Uchoa Saunders (XXX.149.103-XX); Maria Clarisse Ferreira Gomes (XXX.706.123-XX); Multemprex Comercio e Serviços de Alimentação, Eventos, Informática e Audiovisual Ltda (12.985.431/0001-33); Tania Maria Lacerda Maia (XXX.075.583-XX).
3.3. Recorrentes: Tania Maria Lacerda Maia (XXX.075.583-XX); Maria Clarisse Ferreira Gomes (XXX.706.123-XX).

13.1. Ministros presentes: Ana Arraes (Presidente), Walton Alencar Rodrigues, Benjamin Zymler, Augusto Nardes, Aroldo Cedraz (Relator), Vital do Rêgo, Jorge Oliveira e Antonio Anastasia.
13.2. Ministros-Substitutos presentes: Augusto Sherman Cavalcanti, Marcos Bemquerer Costa e André Luís de Carvalho.

Luis Carlos Uchoa Saunders

AROLDO CEDRAZ

Ministro-Substituto Augusto Sherman Cavalcanti.

Transcrevo, a seguir, o parecer subscrito por Auditor Federal de Controle Externo à peça 208, o qual contou com a anuência do corpo diretivo da Secretaria de Recursos (peças 209 e 2010) , bem como do representante do Ministério Público junto ao TCU (peça 211) :
"INTRODUÇÃO
1. 	Trata-se de recursos de reconsideração interpostos por Maria Clarisse Ferreira  Gomes (peça 164) , ex-pró-reitora de Assuntos Estudantis da Universidade Federal do Ceará (UFC) e Tânia Maria Lacerda Maia (peça 132) , na condição de coordenadora do Restaurante Universitário da mesma instituição, contra o Acórdão 2292/2019-TCU-Plenário, da relatoria do Ministro Augusto Shermann (peça 128) . A deliberação recorrida apresenta o seguinte teor, destacando-se os itens impugnados:
9.1. rejeitar parcialmente as alegações de defesa apresentadas pelos Srs. Tânia Maria Lacerda Maia (CPF XXX.075.583-XX) , Joana D'Arc Cabral Figueiredo (CPF XXX.911.743-XX) , Luís Carlos Uchoa Saunders (CPF XXX.149.103-XX) , Maria Clarisse Ferreira Gomes (CPF XXX.706.123-XX) e pela empresa Multemprex Comércio e Serviços de Alimentação, Eventos, Informática e Audiovisual Ltda. - EPP (CNPJ 12.985.431/0001-33) ;
		9.2. excluir do rol de responsáveis destas contas o Sr. Valderi Dias Ferreira Filho (CPF XXX.189.073-XX) ;
		9.3. julgar irregulares, com fundamento nos arts. 1º, inciso I, 16, inciso III, alíneas "b" e "c", §2º, 19, caput, e 23, inciso III, da Lei 8.443/92, as contas dos Srs. Luís Carlos Uchoa Saunders (CPF XXX.149.103-XX) , Maria Clarisse Ferreira Gomes (CPF XXX.706.123-XX) , Joana D'Arc Cabral Figueiredo (CPF XXX.911.743-XX) , Tânia Maria Lacerda Maia (CPF XXX.075.583-XX) e da empresa Multemprex Comércio e Serviços de Alimentação, Eventos, Informática e Audiovisual Ltda. - EPP (CNPJ 12.985.431/0001-33) e condená-los, solidariamente, ao pagamento das quantias a seguir discriminadas, com a fixação do prazo de quinze dias, a contar da notificação, para comprovarem, perante o Tribunal (art. 214, inciso III, alínea "a", do Regimento Interno) , o recolhimento da dívida aos cofres da Universidade Federal do Ceará (UFC) , atualizada monetariamente e acrescida dos juros de mora, calculados a partir das respectivas datas, até a data do recolhimento, na forma prevista na legislação em vigor:
	Data 
	D/C
	Valor (R$) 

	13/10/2011
	D
	25.017,12

	13/10/2011
	D
	34.272,00

	18/11/2011
	D
	91.378,70

	22/11/2011
	D
	26.049,30

	9/12/2011
	D
	13.306,20

	18/1/2012
	D
	324.947,50

	18/1/2012
	D
	8.610,00

	1/2/2012
	D
	78.544,00

	1/3/2012
	D
	45.696,00

	1/3/2012
	D
	2.923,20

	1/3/2012
	D
	6.174,00

	5/3/2012
	D
	338.300,30

	7/12/2012
	D
	135.341,00

	12/5/2012
	C
	56.574,59

	12/5/2012
	C
	59.894,54

	12/5/2012
	C
	17.751,55

	12/5/2012
	C
	171.500,98

	12/6/2012
	C
	130.823,40

	12/7/2012
	C
	72.258,10

	12/8/2012
	C
	54.168,73

	25/8/2012
	C
	19.411,84

	12/9/2012
	C
	42.000,00

	12/9/2012
	C
	21.222,60

9.4. aplicar individualmente aos responsáveis abaixo indicados a multa prevista no art. 57 da Lei 8.443/1992, nos valores a seguir discriminados, fixando-lhes o prazo de 15 (quinze) dias, a contar da notificação, para comprovarem, perante o Tribunal, o recolhimento da dívida aos cofres do Tesouro Nacional, sob pena de cobrança judicial do valor atualizado monetariamente, na forma da legislação em vigor, desde a data deste acórdão até a do efetivo recolhimento, se for paga após o vencimento: 
	Responsável
	Valor da Multa (R$) 

	Luís Carlos Uchoa Saunders (CPF XXX.149.103-XX) 
	100.000,00

	Maria Clarisse Ferreira Gomes (CPF XXX.706.123-XX) 
	80.000,00

	Joana D'Arc Cabral Figueiredo (CPF XXX.911.743-XX) 
	80.000,00

	Tânia Maria Lacerda Maia (CPF XXX.075.583-XX) 
	50.000,00

	Multemprex Comércio e Serviços de Alimentação, Eventos, Informática e Audiovisual Ltda. - EPP (CNPJ 12.985.431/0001-33) 
	100.000,00

9.5. autorizar, desde logo, nos termos do art. 28, inciso II, da Lei 8.443/92, a cobrança judicial da dívida, caso não atendida a notificação;
		9.6. considerar graves as infrações cometidas pelos Srs. Luís Carlos Uchoa Saunders (CPF XXX.149.103-XX) e Joana D'Arc Cabral Figueiredo (CPF XXX.911.743-XX) ;
		9.7. inabilitar os responsáveis referidos no subitem 9.6 retro para o exercício de cargo em comissão ou função de confiança no âmbito da Administração Pública Federal pelo período indicado na tabela a seguir, nos termos do art. 60 da Lei 8.443/1992 c/c o art. 270 do Regimento Interno/TCU:
	Responsável
	Período

	Luís Carlos Uchoa Saunders (CPF XXX.149.103-XX) 
	6 anos

	Joana D'Arc Cabral Figueiredo (CPF XXX.911.743-XX) 
	5 anos

9.8. dar ciência à Universidade Federal do Ceará -UFC que devem ser mantidas definitivas as retenções promovidas nos pagamentos realizados, no exercício de 2012, à Multemprex Comércio e Serviços de Alimentação, Eventos, Informática e Audiovisual Ltda. - EPP (CNPJ 12.985.431/0001-33) ;
		9.9 remeter cópia deste Acórdão, com fundamento no art. 16, § 3º, da Lei 8.443/1992 c/c o art. 209, § 7º, do RI/TCU, à Procuradoria da República no Estado do Ceará, para adoção das medidas que entender cabíveis.
HISTÓRICO
2.	A tomada de contas especial (TCE) sob comento foi instaurada pela Universidade Federal do Ceará, em desfavor da Empresa Multemprex Comércio e Serviços de Alimentação, Eventos, Informática e Audiovisual Ltda. - EPP, em razão de fraude em licitação e superfaturamento na execução da Dispensa de Licitação 83/2011, promovida pela UFC e que tinha por objeto o fornecimento de refeições aos alunos dos Campi de Fortaleza (Pici, Benfica e Labomar) , Quixadá, Cariri e Sobral (peça 21, p. 1) .
2.1.	Os fatos tratados na presente TCE são decorrentes da  constatação do Item 7.2.2.2 efetuada pela Controladoria-Geral da União no Estado do Ceará - CGU/CE, por ocasião de sua auditoria de gestão nas contas da UFC alusivas ao exercício de 2011 (TC Processo 044.289/2012-0) , objeto de expedição da Nota de Auditoria 201203088/02, de 27/4/2012, destinada à UFC (peça 1, P. 10-26) :
Favorecimento em licitação e superfaturamento na execução da Dispensa de Licitação 83/2011 (Processo 23067-PI4275/11-88) para o fornecimento de refeições aos alunos dos Campi de Fortaleza (Pici, Benfica, Labomar) , Quixadá, Cariri e Sobral, acarretando prejuízo no valor de R$ 1.943.752,10.
2.2.	Como consequência, a CGU, além de descrever os fatos constatados, conforme relatado pela unidade técnica à peça 68, p. 2-5, recomendou a suspensão imediata dos pagamentos à empresa Multemprex Ltda. no âmbito do Contrato 5/2012 subsequente, firmado com a mesma empresa.
2.3.	Após a instauração de sindicância administrativa pela Universidade, a comissão de tomada de contas especial concluiu pela responsabilidade, quanto ao débito, apenas da empresa contratada, Multemprex Comércio e Serviços Audiovisuais e Informática Ltda., restringindo a responsabilização dos servidores envolvidos às sanções administrativas no processo administrativo disciplinar.
2.4.	O Relatório de Auditoria da CGU 957/2014 anuiu ao relatório do Tomador de Contas, quanto à imputação do referido débito, mas ressaltou falha ocorrida quanto à ausência de responsabilização solidária dos demais agentes da UFC que contribuíram para a ocorrência do dano, mesmo de forma culposa (peça 14, p. 326- 340) . 
2.5.	Conforme registrado pela unidade técnica à peça 68, p. 62-69, embora as irregularidades relacionadas à Empresa Multemprex, envolvam o contrato  emergencial assinado em 17/8/2011, decorrente de Dispensa de Licitação 83/2011 e o Contrato 5/2012, advindo do Pregão 1/2012, em virtude de insuficiência de elementos capazes de configurar a existência de débito em relação à execução deste último instrumento contratual, o débito tratado na presente TCE, restringir-se-á ao já adequadamente quantificado em relação ao contrato decorrente da Dispensa de Licitação 83/2011.
2.6.	Ainda de acordo com as informações trazidas pela unidade técnica à peça 68, p. 70, a análise das impropriedades relacionadas ao Pregão 1/2012 (originador do Contrato 5/2012) , registradas no item 7.1.2.1 do Relatório de Auditoria de Gestão CGU 201305978, será  prosseguida no âmbito da instrução do TC Processo 031.363/2013-0 (Prestação de Contas da UFC inerente ao exercício de 2012) , processo em que foram inclusive efetivadas as  audiências dos responsáveis, mediante respectivas notificações processuais, cujas razões de justificativa foram já apresentadas e acostadas àqueles autos.
2.7.	No âmbito desta Corte de Contas, tendo em vista que as apurações internas realizadas pela UFC evidenciaram a coparticipação de servidores nos atos que acarretaram a ocorrência de dano ao erário, o que enseja a responsabilização solidária, foram realizadas as citações dos seguintes responsáveis (peça 32) :
	Nome
	Qualificação

	Luís Carlos Uchoa Saunders
	ex-Pró-Reitor de Administração e Ordenador de Despesas da UFC

	Maria Clarisse Ferreira Gomes
	ex-Pró-Reitora de Assuntos Estudantis da UFC

	Joana D'Arc Cabral Figueiredo
	ex-Diretora do Departamento de Administração da UFC

	Tânia Maria Lacerda Maia
	ex-Coordenadora do Restaurante Universitário da UFC

	Valderi Dias Ferreira Filho
	ex-Pregoeiro da UFC

	Multemprex Comércio e Serviços de Alimentação, Eventos, Informática e Audiovisual Ltda. - EPP
	Empresa contratada

2.8.	Após a análise das defesas apresentadas, a unidade técnica propôs o julgamento pela irregularidade das contas de todos os responsáveis condenando-os, solidariamente, ao pagamento do débito e aplicando-lhe a multa do art. 57, da Lei 8.443/1992, à exceção do ex-pregoeiro, para o qual propôs julgar suas contas regulares com ressalva (peça 68-70) .
2.9.	O relator, por sua vez, determinou a restituição dos autos à unidade técnica para ajuste da sistemática de apuração do débito a ser imputado na forma prevista na Instrução Normativa TCU 71/2012, bem como renovação das citações, a partir de novo cálculo, levando-se em conta os débitos e créditos e as datas em que ocorreram, para se evitar prejuízo à ampla defesa (peça 72) .
2.10.	Devido à falta de elementos nos autos, aptos a possibilitar o ajuste solicitado pelo relator, a unidade técnica, em 692017, realizou diligência à UFC com o objetivo de obter a relação da pagamentos indevidamente realizados, discriminados com a data de ocorrência, valor e acompanhados de documentação comprobatória (peça 74-75) .
2.11.	Em atendimento à diligência, a UFC encaminhou, em 17/11/2017 (peça 82, p.1) , o Relatório Final datado de 14/7/2017 (peça 82, p. 5-11) , a documentação comprobatória do novo cálculo de débitos e créditos relativos à presente tomada de contas especial: Anexos I a IV (peça 82, p. 12-27) e a documentação comprobatória dos débitos e dos créditos: Apêndice (peça 82, p. 28-72) .
2.12.	A unidade técnica, após proceder ao ajuste do débito de acordo com as orientações do relator, às novas citações (peça 88) e à análise das defesas apresentadas, propôs o mesmo encaminhamento anterior (peça 125) , com o devido ajuste no débito, o qual teve a anuência do MP/TCU (peça 127) e do relator, no que diz respeito às ora recorrentes (peça 129) , resultando no acórdão recorrido.  	
2.13.	Em 1/4/2020, por meio do Acórdão 764/2020-TCU-Plenário, Rel. Augusto Shermann (peça 155) , foi concedido provimento parcial a embargos de declaração opostos pela responsável Maria Clarisse Ferreira Gomes (peça 133) , com os efeitos integrativos descritos no voto, sem, contudo, alterar a deliberação anterior.
2.14.	Inconformadas, as responsáveis Tânia Maria Lacerda Maia e Maria Clarisse Ferreira Gomes interpuseram recursos de reconsideração (peças 132 e 164, respectivamente) , requerendo a reforma do Acórdão 2292/2019-TCU-Plenário para que seja reconhecida a exclusão da responsabilidade de ambas da presente TCE.     
ADMISSIBILIDADE
3.	Reitera-se o exame preliminar de admissibilidade contido nas peças 177 e 178, ratificado pelo relator, Ministro Aroldo Cedraz (peça 181) , que concluiu pelo conhecimento dos recursos interpostos por Tânia Maria Lacerda Maia e Maria Clarisse Ferreira, suspendendo-se os efeitos dos itens 9.3, 9.4 e 9.5 do Acórdão 2292/2019-TCU-Plenário em relação às recorrentes e aos demais responsáveis com elas condenados em solidariedade, eis que preenchidos os requisitos aplicáveis à espécie. 
MÉRITO
4.	Delimitação
4.1.	 Constitui objeto do recurso verificar se:
	a) houve a prescrição; 
	b) cabe a responsabilização da recorrente Tânia Maria Lacerda Maia (peça 132, p. 5-16) ;
	c) a recorrente Tânia Maria Lacerda Maia pode ser responsabilizada solidariamente pelo débito imputado no âmbito do Acórdão recorrido (peça 132, p. 17-18) ;
	d) cabe a multa aplicada à recorrente Tânia Maria Lacerda Maia (peça 132, p. 19) ;
  	e) cabe a responsabilização da recorrente Maria Clarisse Ferreira Gomes (peça 164, p. 4-10) .
5.	Se houve prescrição.
5.1.	O exame da prescrição de ofício se faz necessário ante o recente julgamento, pelo STF, do RE 636.886 (tema 899 da repercussão geral) . Pela jurisprudência até então vigente, a ação de ressarcimento era considerada imprescritível, por força do art. 37, § 5º, da Constituição Federal. Todavia, no julgamento do RE 636.886 foi conferida nova interpretação a esse dispositivo, fixando-se a tese de que "é prescritível a pretensão de ressarcimento ao erário fundada em decisão de Tribunal de Contas".
5.2.		O Código Civil (adotado pelo Acórdão 1441/2016-TCU-Plenário) e a Lei 9.873/1999 constituem as duas alternativas que, de forma mais consistente, polarizam os debates acerca do regime de prescrição a ser observado no processo de controle externo. 
5.3.	Na situação em exame verifica-se que não ocorreu a prescrição, por nenhum dos dois regimes, como será demonstrado.
5.4.	O fato ensejador da irregularidade se iniciou em 5/11/2012 (data do último pagamento efetuado à empresa, após as retenções, conforme demonstrativo Siafi à peça 14, p. 7-9, correspondente à NF 113/2012) .
5.5.	Pelo critério do Código Civil, não se operou a prescrição, haja vista que transcorreu menos de 3 anos entre o fato ensejador da irregularidade - 5/11/2012 -, e a data do ato que ordenou as citações das recorrentes - 28/9/2015 (peça 34) .
5.6.	Também não se operou a prescrição conforme o critério da Lei 9.873/1999, tendo em vista que não ocorreu transcurso de 5 anos entre cada um dos seguintes eventos:
	a) data do último pagamento irregular - 5/11/2012 -  e a instauração da TCE, que ocorreu anteriormente, em 6/8/2012, conforme peça 1, p. 126  (como se trata de sucessivos pagamentos irregulares - infração de caráter continuado -, a Lei 9.873/1999, art. 1º, parte final, traz previsão expressa de que a prescrição começa a correr não da data de cada fato, e sim do dia em que tiver cessado a permanência ou continuidade) ;   
	b) autuação do processo no TCU, em 5/11/2013 e as citações das recorrentes (Art. 2º, I, da Lie 9.873/1999) , as quais ocorreram, primeiro em 29/9/2015 (peças 37 e 38) , com os devidos  AR (peça 44 e 49) , e em seguida, 2/4/2018 (peças 92 e 96) , com AR à peça 107 e 110; e
	c) conforme o art. 2º, III, da Lei 9.873/1999, entre as citações - 29/9/2015 e 2/4/2018 -  e o acórdão condenatório, em 25/9/2019 (peça 128) 
5.7.		Considerando a premissa de que as pretensões punitiva e de ressarcimento se submetem ao mesmo regime, conclui-se que, tanto a possibilidade de aplicação de multa, como a condenação ao ressarcimento, não estariam prescritos, caso seja adotado, para ambos os fins, quaisquer dos dois regimes, seja os parâmetros definidos no Acórdão 1441/2016-TCU-Plenário, seja os da Lei 9.873/1999.
6.	Se cabe a responsabilização da recorrente Tânia Maria Lacerda Maia (peça 132, p. 5-16) .
6.1.	A recorrente Tânia Maria Lacerda Maia afirma que não pode ser responsabilizada, com base nos seguintes argumentos:
	a) em relação ao atestos, não tinha como agir de forma diferente da qual agiu, uma vez que existem as seguintes excludentes de culpabilidade:
	a.1) legal, uma vez que a recorrente agiu em obediência hierárquica a ordem não manifestamente ilegal; pelo entendimento doutrinário majoritário, conforme doutrina de Cezar Roberto Bitencourt, cujo trecho foi transcrito à peça 132, p. 6, essa excludente é considerado erro de proibição, pois que a conduta do subordinado ocorre em virtude do desconhecimento da ilegalidade da ordem recebida; e 
	a.2) supralegal, per inexigibilidade de conduta diversa, conforme doutrina de Fernando Capez, cujo trecho foi transcrito à peça 132, p. 6-7) , considerando que não cabia à recorrente questionar seus superiores ou proceder de maneira diversa da qual agiu, pois:
	a.2.1) não possuía qualificação para realizar atividades complexas;
	a.2.2) não possuía a atribuição de fiscalizar os contratos aos quais estava atestando as notas fiscais, pois tal atividade não estava dentro de suas atribuições;
	a.2.3) a ordem jamais transpareceu ser ilegal, acreditando mesmo ser expediente comum nas repartições interna da UFC, conforme já asseverado anteriormente em sua defesa;
	a.2.4) nem cabia à recorrente avaliar sobre a oportunidade ou conveniência da ordem, mas somente sobre a sua legalidade, conforme bem esclarece a doutrina de Cézar Roberto Bitencourt cujo trecho foi transcrito à peça 132, p. 11;
	a.3) ainda em relação à obediência hierárquica, em conformidade com o trecho extraído dos doutrinadores Eliezer Pereira Martins à peça 132, p. 7 e Damásio E. de Jesus à peça 132, p. 10-11, a recorrente jamais poderia imaginar que a Empresa Multemprex e os demais corresponsáveis estivessem realizando conduta ilegal, considerando que cumpriu ordens não manifestamente ilegais;
	b) a decisão atacada deixou de analisar matéria indispensável ao correto entendimento do direito pleiteado, pois sequer menciona os atentos feitos pelos coordenadores dos Campo do Interior (Cariri, Sobral, Quixadá) , o que implicou na desconsideração de todo o arrazoado sobre o tema trazido pela de defesa, em especial, as peças 104 e 53, tendo em vista que:
	b.1) a recorrente Tânia Maria Lacerda Maia está sendo responsabilizada por atos cometidos e orientados por superiores hierárquicos, entretanto, deixou-se de arrolar os demais diretores das unidades dos campi do Cariri, Sobral e Quixadá;
	b.2) esclarece-se que a responsabilidade da ora recorrente deveria estar afeta apenas aos serviços de recebimento de refeições em Fortaleza, uma vez que os campi do interior estavam sob a responsabilidade dos dirigentes de cada unidade;
	b.3) no acórdão atacado não há a correta individualização dos atos que continham os referidos atestos, de modo que se confunde, concentrando todos os atos, tanto da coordenadoria de Fortaleza, como das demais unidade do interior;
	b.4) a diversidade de funcionários atestadores das notas fiscais, tanto para o contrato emergencial, como para o contrato 05/2012, dos serviços prestados confirma que não havia nenhum ato de nomeação de um fiscal especifico;
	b.5) a recorrente não pode ser responsabilizada por atestos de notas fiscais com valores majorados como traz o voto, sem que haja, de fato, uma individualização dessas notas, muito menos responder por atestos de notas fiscais dados por outrem, até porque os atos foram realizados em cumprimento a ordens hierárquicas de superiores que se aproveitaram dos seu desconhecimentos dos atos ilegais e de sua boa-fé;
	c) conforme trecho extraído do voto condutor do acórdão combatido à peça 132, p. 8-10, todo o conjunto probatório dos autos conduz à conclusão de que a recorrente Tânia Maria Lacerda Maia foi induzida a erro, não participou de qualquer tipo de conluio nas infrações cometidas pelos demais corresponsáveis, como restou-se comprovada a ausência de dolo e culpa,  mas a decisão vem contradizer os autos, responsabilizando-a indevidamente; 
	d) conforme doutrina de Maria Sylvia Zanella Di Pietro, cujo trecho foi transcrito à peça 132, p. 12-13, o servidor somente pode ser responsabilizado quando age por ação ou omissão contrária à lei, culpa ou dolo e dano;
	e) na conduta da recorrente, porém, não existiu elementos de dolo ou culpa. O dolo já foi reconhecidamente afastado e a culpa também deve ser afastada, pois:
	e.1) não havia por parte da recorrente o elemento previsibilidade, termo conforme definido pela doutrina de Rogério Greco, cujo trecho foi transcrito à peça 132, p. 13; 
	e.2) a responsabilidade administrativa dos agentes públicas é de ordem subjetiva, havendo a necessidade da comprovação da existência de dolo ou culpa em sua conduta para eventual, responsabilização, como comprova entendimento jurisprudencial do TCU, conforme trechos dos Acórdão 67/2003-TCU-Segunda Câmara, Rel. Benjamin Zymler, 1447/2003, 2ª Câmara Rel. Adylson Motta, Rel. 46/2001, Rel. José Antônio Barreto de Macedo, 1795/2003, Rel. Augusto Shermann, 33/2005,  46/2006 e 487/2008, todos do Rel. Benjamin Zymler e 975/2006, Rel. Valmir Campelo, todos do Plenário, transcritos à peça 132, p. 12-13) ;
	e.3) nos tribunais de contas, em processos de TCE, existe a confluência de vetores, da responsabilidade civil e da penal conforme ratifica entendimento contido em material produzido por auditor de controle externo, citado à peça 132, p. 13, que elege para responsabilização os seguintes requisitos: ato ilícito na gestão de recursos públicos, conduta dolosa ou culposa e nexo de causalidade entre o dano e a conduta. Por essa razão, no caso da recorrente Tânia Maria Lacerda Maia, deve ser afastada a responsabilidade civil e penal de suas condutas, uma vez que foi utilizada por seus chefes como mero instrumento na realização das condutas irregulares apuradas nesta TCE;  
	f) nesse mesmo material sobre responsabilização, o auditor de controle externo relaciona como pressupostos necessários para exclusão da responsabilidade, a boa-fé, a ausência de potencial conhecimento da ilicitude e a inexigibilidade de conduta diversa, elementos todos presentes na conduta da recorrente Tânia Maria Lacerda Maia;
	g) a recorrente Tânia Maria Lacerda Maia sempre foi servidora pública dedicada à Administração Pública e zelosa de suas funções, jamais tendo nada que desabonasse sua conduta profissional, e vê-se profundamente constrangida e consternada de estar respondendo ao presente processo, para o qual foi literalmente arrastada pela conduta de outras pessoas de quem jamais desconfiou que pudessem estar realizando nada de errado;  
	h) a decisão atacada, em trecho citado à peça 132, p. 16 (item 41 à peça 129, p. 6) pautou-se em falsa premissa fática ao considerar que a recorrente Tânia Maria Lacerda Maia sabia que os atestos referentes aos pagamentos à Empresa PR3 validariam destinação imprópria dos recursos, considerando que:
	h.1) é justamente o contrário que foi dito: a referida recorrente sempre questionou a origem e a diferença dos valores, ao passo que era informada pelos superiores que tal diferença advinha de eventos e acreditou por participar de alguns;
	h.2) juntou aos autos ofício do Pro-Reitor de Administração dirigido à Pró-reitora de Assuntos Estudantis à ela própria como Coordenadora do RU (peça 10, p. 176) , o qual comprova que os atestes foram por ela dados em obediência à ordem superior;
	h.3) somente teve conhecimento da Empresa PR3 quando do âmbito de outros procedimentos administrativos, desconhecendo totalmente a rede de pagamentos cruzados entre as empresas;
	h.4) supondo que tais eventos decorram de interpretação dada ao trecho que transcreveu do depoimento de Joana D'arc Cabral Figueiredo (peça 125, p. 22) , a recorrente Tânia Maria Lacerda Maia esclarece que tais afirmativas se deram em momento muito posterior aos acontecimentos;
	i) em relação à nota fiscal 25/2011 citada pelo voto condutor no item 14 à peça 129, p. 2, trecho também transcrito à peça 132, p. 16, tal dano não pode ser atribuído à recorrente Tânia Maria Lacerda Maia, considerando que:
	i.1) tal fato decorre de erro de planilha, ou seja, conduta atípica, ausente de culpa ou dolo, e plenamente sanável;
	i.2) a compensação nos pagamentos posteriores seria suficiente para sanar a ocorrência;
	i.3) cabia à Seção de Execução Orçamentária a conferência mais acurada dos valores e não à ora recorrente;
	i.4) tais valores decorrentes de erros estariam inseridos nos bloqueios efetuados pela UFC, em diligência interna, conforme previsão contratual (valores pagos a maior seriam descontados em nota subsequente.
Análise
6.2.	Os argumentos da recorrente Tânia Maria Lacerda Maia não merecem prosperar. Afasta-se as alegações de autoria mediata por parte dos superiores hierárquicos da recorrente, à época coordenadora do restaurante universitário da UFC, ou mesmo das excludentes, seja de ilicitude ou de culpabilidade, como será demonstrado.
6.3.	A recorrente foi responsável pela emissão do Termo de Referência (TR) alusivo ao Pregão 54/2011 (peça 4, p. 62) , adotado para a Dispensa de Licitação 83/2011, conforme sua assinatura à peça 4, p. 66, dispondo expressamente e nominalmente, no Item 6 - Acompanhamento da execução do citado TR (peça 4, p. 62) , sua responsabilidade global pelo acompanhamento dos serviços:	
O serviço será acompanhado, de forma global, pela Coordenadora do Restaurante Universitário, Tânia Maria Lacerda Maia, CPF: 10507558391 e SIAPE: 2924404.
6.4.	Além disso, conforme o item 3.4 da Cláusula Terceira - Preço e Forma de Pagamento, constante  do Contrato Emergencial assinado em 17/ 8/2011 (peça 3, p. 147-148) , os pagamentos somente seriam realizados, após o devido ateste da Coordenadoria do Restaurante Universitário,  cargo ocupado pela ora recorrente:
CLAUSULA TERCEIRA - Preço e Forma de Pagamento
 (...) 
3.4 - O pagamento será realizado em 06 (seis) parcelas mensais, de acordo com a planilha de quantidades de refeições servidas no período, devidamente certificadas pela Coordenadoria do Restaurante Universitário da CONTRATANTE;
3.5 - O pagamento será efetuado, no prazo máximo de 12 (doze) dias do mês subsequente ao da execução dos serviços, acompanhada das respectivas notas de empenho e nota fiscal, devidamente certificada pela Coordenadoria do Restaurante Universitário da UFC;
 (...) 
3.7 - Caso ocorra erro ou omissão na fatura ou outra circunstância que desaconselhe o seu pagamento, a Contratada deverá substitui-la, devendo o prazo para pagamento ser contado da data de apresentação da nova fatura;
6.5.	Dessa forma, na condição de gestora do contrato, responsável pelo seu acompanhamento e correto ateste dos pagamentos a serem realizados à contratada, não poderia a recorrente desconhecer seu papel fiscalizatório ou se omitir em desconformidade com o acordado, contribuindo diretamente para o prejuízo ocorrido.
6.6.		Tampouco o fato de não ter sido designada formalmente fiscal do contrato lhe isenta de responsabilização uma vez que ao atestar as notas, na condição de coordenadora do RU, conferiu liquidez àquela despesa; e se o fez, mesmo sabendo que os valores e quantitativos ali lançados divergiam dos seus próprios relatórios, o fez de maneira imprudente.
6.7.		Nessa linha, ao contrário do que afirma a recorrente, a ordem recebida não pode ser considerada legal. Nesse caso, acordo com os diversos precedentes desta Casa, "a obediência hierárquica não exclui a culpabilidade quando se trata de ordem manifestamente ilegal" (Acórdãos 607/2021, rel. Jorge Oliveira, 856/2016, Rel. Augusto Nardes e 2511/2012- rel. Marcos Bemquerer, todos do Plenário) .
6.8.	Acrescente-se, consoante se extrai da legislação pátria (art. 5º, inciso II, da Constituição Federal; art. 22 do Decreto-Lei 2.848/1940 - Código Penal; art. 116, inc. IV, da Lei 8.112/1990 - Regime jurídico dos servidores públicos civis da União) , que não procede a alegação de estrita obediência hierárquica em casos de ordens manifestamente ilegais. Nesse ponto, anota-se que a recorrente não pode alegar desconhecimento da lei para se furtar ao cumprimento (art. 3º do Decreto-Lei 4.657/1942) . Ademais, o vislumbre do superfaturamento in casu é evidente e não exige conhecimento técnico complexo, como quis afirmar a recorrente, bastando apenas o correto manejo do contrato, cujo Termo de Referência subscreveu, ato que se espera de um gestor médio, zeloso e responsável por resguardar o erário.
6.9.	Ainda em relação à alegada obediência hierárquica, não há como aceitar que servidores estejam desobrigados da estrita obediência ao princípio da legalidade da Administração Pública. Por outro lado, se houve ordem por parte de superiores hierárquicos para o prosseguimento de processo de pagamento com acréscimos irregulares nas notas fiscais, de pleno conhecimento da recorrente, e sem que houvesse comprovadamente razão para tal (peça 68, p. 105) ,  não deveria ter sido obedecida, visto ser uma ordem manifestamente ilegal. Além disso, não está comprovado nos autos que a recorrente tenha sido submetida à coação moral irresistível, o que seria um excludente de ilicitude.
6.10.	Ressalta-se que, nem o Pró-Reitor de Administração, nem a Pró-Reitoria de Assuntos Estudantis, detinham as prerrogativas para dispor de cautelas exigidas pelo contrato e pelas normas de gestão de recursos públicos. Ciente dessa infringência, ratifica-se, caberia à recorrente não concordar com a orientação ilegal.
6.11.	 Também não há de se falar em inexigibilidade de conduta diversa por parte da gestora do contrato, pois era plenamente factível, conforme o item 3.7 da Cláusula Terceira - Preço e Forma de Pagamento, constante  do Contrato Emergencial assinado em 17/ 8/2011, transcrito no item 6.4 retro, a substituição da fatura, em caso de erro, omissão ou outra circunstância que desaconselhasse o pagamento, ou mesmo proceder a rescisão do contrato e a realização de nova licitação. Da gestora era esperado que resguardasse o patrimônio de sua instituição e que interpretasse o contrato de modo a respaldar os procedimentos adotados para o pagamento devido e não superfaturado. Portanto, não há como acatar, conforme quer a recorrente, as excludentes perquiridas no recurso.
6.12.		De igual modo, não prevalece o argumento recursal de que o TCU não poderia ter-lhe imputado responsabilidade pelos atestos irregulares nos pagamentos efetuados à contratada porque que deixou de arrolar os demais diretores das unidades dos Campi do Cariri, Sobral e Quixadá. Isto porque, independentemente do chamamento de outras pessoas que eventualmente participaram, direta ou indiretamente, na condução do procedimento que culminou nos pagamentos em desacordo com os termos contratuais acordados, a recorrente, como gestora do contrato e encarregada da correta certificação das notas fiscais, é pessoalmente responsável pelos atos praticados. Eventual solidariedade com terceiros não a exime de responder pelo total do débito que lhe foi imputado, mediante o acórdão recorrido. 
6.13.	No presente caso, responsabilidade da recorrente Tânia Maria Lacerda Maia resta demonstrada, conforme a descrição dos encargos assumidos no TR, de sua autoria, e em cláusulas do contrato transcritos nos subitens 6.3 e 6.4 retro. Ao se comparar os  quantitativos atestados com os informados nos controles da recorrente, observa-se uma diferença de 169.098 refeições, ou seja, a empresa contratada informou 70% a mais do que consta nos controles do RU, de responsabilidade da recorrente, conforme se verifica na tabela a seguir (peça 68, p. 5) :
Quantidade paga x Quantidade registrada nos controles do RU
	Data
	OB
	NF e Atesto
	Valor pago (R$) 
	Campi/período
	Qtde. informada nos pagamentos
	Relatórios diários de controle do RU

	22/9/2011
	2011OB816746
	19, de 19/9/2011
Tânia Maria Lacerda Maia (Coordenadora do RU) 
	509.040,00
	Fortaleza, ref. agosto/2011
	4200 desjejuns
115.500 almoços
4.200 jantares
	2814 desjejuns
43.360 almoços
2.340 jantares

	13/10/2011
	2011OB818451
	21, de 1/10/2011
Tânia Maria Lacerda Maia (Coordenadora do RU) 
	550.305,00
	Fortaleza, ref. Setembro/2011
	5.250 desjejuns
123.900 almoços
5.250 jantares
	5.250 desjejuns
79.998 almoços
5.250 jantares

	18 e 22/11/2011
	2011OB821689
2011OB821686
2011OB822075
	29, de 1/11/2011
Tânia Maria Lacerda Maia (Coordenadora do RU) 
	560.200,70
	Fortaleza, ref. Outubro/2011
	4.800 desjejuns
128.100 almoços
3.400 jantares
	4.800 desjejuns
69.833 almoços
3.407 jantares

	Diferença entre a quantidade informada nos pagamentos e os relatórios do RU
	168.098
	385.150
	217.052

	Obs: a tabela acima se encontra incompleta, sem registrar todos os pagamentos realizados, conforme se apresenta na Nota de Auditoria 201203088/02 (peça 1, p. 22) ; além disso, consta a informação ao final da tabela que verificou-se na NF 25 um valor superior em R$ 38.546,10 para os quantitativos informados e que foram atestados sem crítica por parte da coordenadora do RU.
6.14.	Como se pode perceber, mesmo tendo conhecimento da ilicitude, a recorrente optou por atestar os pagamentos indevidos. 
6.15.	Quanto à alegada falta de individualização das notas, posto que a recorrente estaria sendo responsabilizada por notas fiscais atestadas por outrem, esclarece-se que o dano foi cuidadosamente calculado e  imputado a todos os responsáveis, em conformidade com a previsão da solidariedade expressa no art. 16, § 2º, da Lei 8.443/92 - LOTCU, de acordo, por consectário lógico, com o art. 265 do Código Civil que preceitua: "A solidariedade não se presume; resulta da lei ou da vontade das partes".
6.16.	Portanto, como se presume destes arestos e da legislação, a responsabilidade solidária prevista na Lei Orgânica do TCU, para se caracterizar, necessita de três elementos tipificadores, a saber: julgamento das contas dos responsáveis como irregulares, com base justamente no artigo 16, inciso III, alíneas "a", "b", "c" ou "d", da Lei 8.443/1992; subjacente ao dano, houver a conduta de um agente jurisdicionado a essa Corte especializada; e, por derradeiro, ter com sua conduta concorrido para o cometimento do dano apurado.
6.17.	Com efeito, da análise de todo o conjunto probatório carreado aos autos, constata-se, de plano e a toda evidência, que houve o julgamento pela irregularidade das contas da recorrente Tânia Maria Lacerda Maia na hipótese legal da alínea "c", por ter sido caracterizado dano ao erário decorrente de ato de gestão ilegítimo (item 9.3 do Acórdão recorrido) , o qual se originou da conduta irregular da gestora responsável pela utilização dos recursos federais, que por imposição constitucional encontra-se jurisdicionada a esta Corte. Logo, presente o primeiro e o segundo elementos tipificadores.
6.18.	No que tange à concorrência da recorrente para o cometimento do dano, o atesto efetuado  de determinado serviço de forma superfaturada ou serviço não prestado, uma vez não condizente com os reais quantitativos contratados e fornecidos, configura infringência ao art. 63 da Lei 4.320/1964, caracterizando liquidação irregular da despesa, o que, por si só, já caracteriza concurso da responsável para o dano apurado.
6.19.	Por esse  ângulo, aliás, restaria também afastado o argumento de falta de individualização das condutas, em face de a responsabilização da ora recorrente ter resultado da sua conduta omissivo-comissiva ante a competência contratual e regulamentar atribuída à coordenadora do RU para acompanhar, de forma global, o serviço contratado e certificar o seu correto pagamento.
6.20.	Acerca da inexistência de dolo ou má-fé, vale dizer que a imputação de débito e multa decorreu do juízo acerca das irregularidades atribuídas à recorrente, sobre as quais as razões recursais não lograram êxito em elidir.
6.21.		Para a jurisprudência consolidada desta Corte, no âmbito dos processos de controle externo, como bem observou a recorrente, a responsabilidade dos gestores de recursos públicos é de natureza subjetiva e o dever de reparar prejuízo causado ao erário independe da intenção do agente que praticou o ato irregular, bastando que tenha atuado com culpa lato sensu em qualquer uma de suas modalidades (Acórdãos 185/2016, Rel. Vital do Rêgo, 1.427/2015, Rel. Augusto Nardes e 1.512/2015, Rel. Bruno Dantas, todos do Plenário) .
6.22.			Espera-se do gestor probo e diligente que demonstre a boa e regular aplicação dos recursos. Age com culpa o gestor que não prova a devida aplicação dos recursos sob sua responsabilidade, pois a não comprovação, conduz, necessariamente, a dano que deve ser ressarcido.
6.23.			O dever de indenizar nasce do dano causado por culpa do agente. São irrelevantes o dolo ou a prova de que tenha obtido benefício para si ou para outrem. A presença de dolo e de eventual locupletamento são circunstâncias que, quando presentes, conferem maior gravidade ao ato ilícito (Acórdão 2367/2015-TCU-Plenário, Rel. Benjamin Zymler, 5297/2013-1ª Câmara, Rel. José Múcio e 1942/2012-2ª Câmara, Rel. Aroldo Cedraz) .  
6.24.		Dessa forma, a ausência de dolo por parte da recorrente não a exime do dever de recompor o dano a que deu causa.
6.25.	 Em relação à culpabilidade, diante do conjunto probatório constante dos autos (vide, por exemplo, Relatório Final da Sindicância à peça 1, p. 86, onde resta comprovado que a coordenadora do RU, ciente da irregularidade, reiteradamente, avisava a Diretoria de Administração dos quantitativos a maior constantes das notas fiscais apresentadas pela contratada) , é razoável afirmar que era possível à coordenadora do RU, à época, ter consciência da ilicitude dos atos que praticara e que era exigível conduta diversa daquela por ela adotada, consideradas as circunstâncias que a cercavam, pois deveria a responsável glosar os valores em desacordo com os termos contratuais acordados, ao invés de atestar indevidamente o recebimento de tais fornecimentos.
6.26.	Quanto à alegação de boa-fé, o exame feito pelo Tribunal obedece ao disposto no art. 12 da Lei 8.443/1992 e nos parágrafos 2º e 3º do artigo 202 do Regimento Interno. 	A análise é feita por ocasião da resposta à citação e se presta verificar a possibilidade de fixação de novo e improrrogável prazo para que o responsável recolha a importância devida. 			À época da citação, tendo em vista a gravidade dos fatos narrados, não houve como reconhecer a boa-fé dos responsáveis, razão pela qual propôs-se logo o julgamento de suas contas (peça 125, p. 40) .
6.27.	O entendimento que prepondera na jurisprudência do Tribunal é no sentido de que a boa-fé não pode ser presumida ou acatada a partir de mera alegação, devendo ser objetivamente analisada e provada no caso concreto, considerando-se a prática efetiva e as consequências de determinado ato à luz de um modelo de conduta social, adotada por um indivíduo leal, cauteloso e diligente (Acórdão 2414/2006-TCU-Primeira Câmara, da relatoria do Min. Augusto Nardes) .
6.28.	No presente caso, continua não sendo possível aferir a boa-fé da recorrente uma vez que inexistem excludentes de culpabilidade, o que inviabiliza a desconstituição do acórdão recorrido para que lhe seja concedido novo prazo para o recolhimento do débito.
6.29.	Em relação ao trecho do item 41 à peça 129, p. 6, da decisão atacada, sobre a qual afirma a recorrente se constituir uma "falsa premissa fática", transcreve-se o trecho de suas alegações de defesa, com base no qual o relator fez sua devida consideração, apenas reproduzindo o asseverado pela recorrente (peça 104, p. 10) :
ALEGAÇÕES DE DEFESA:
A defendente assegura que conferiu todas as notas fiscais que atestou tendo verificado que, em todas elas, havia um acréscimo sobre o valor previsto em seus relatórios mensais. Nas notas fiscais, recebidas da empresa Multemprex, era anexada uma planilha com os quantitativos efetivamente fornecidos ao RU e enviada, por meio de ofício, para o Departamento de Administração para juntar o relatório de despesas com a realização dos eventos o qual deveria corresponder à diferença entre o valor apurado pelo RU e o valor total das notas fiscais. Não tem conhecimento se este procedimento foi realizado quando o Departamento de Administração enviava o processo para pagamento.
6.30.	Por fim, não merece prosperar a alegação da responsável de que não poderia ser responsabilizada pelo valor de R$ 38.546,10 acrescido à Nota Fiscal 25/2018, uma vez que realizou a conferência dos valores unitários das refeições e seus quantitativos, mas a totalização do Excel feita de forma automática apresentou um erro.
6.31.	Conforme já registrado no relatório do acórdão recorrido (peça 130, p. 31) , ao atestar a Nota Fiscal, deveria a recorrente, além de conferir os quantitativos e valores unitários, conferir o total cobrado em nota fiscal, não podendo afastar a sua responsabilidade alegando erro no cálculo realizado por sistema informatizado que utilizou por sua conta e risco. Ao utilizar a planilha Excel para realizar as totalizações lançadas em nota, deveria se certificar dos cálculos e fórmulas lançados na aludida planilha.
6.32.	Assim, não merece acolhida a pretensão da recorrente Tânia Maria Lacerda Maia para que seja excluída sua responsabilização, uma vez que os argumentos apresentados não foram suficientes para justificar sua conduta de ter atestado as notas ficais com valores majorados, gerando superfaturamento.  
7.	Se a recorrente Tânia Maria Lacerda Maia pode ser responsabilizada solidariamente pelo débito imputado no âmbito do Acórdão recorrido (peça 132, p. 17-18) .  
7.1.	A recorrente Tânia Maria Lacerda Maia afirma que não é responsável solidária pela dívida apontada por este Tribunal na presente TCE, com base nos seguintes argumentos:
	a) consta na Ação de Improbidade Administrativa 16579/2014, movida pela Procuradoria da República no Estado do Ceará, pág. 55, o seguinte texto:
Das sanções a serem impostas aos demandados, convém ressaltar que a presente ação não se destina ao ressarcimento dos cofres públicos, na medida em que a Advocacia-Geral da União já procedeu à inscrição em dívida ativa dos valores (R$ 1.061.873,40) indevidamente incorporados ao patrimônio da Multemprex (fl. 1139, vol. V) , de modo que o débito já está sendo cobrado em face da empresa.
	b) conforme decisão do TRF-5 contida no Boletim 2015.000168, publicado na página 17 da Seção Judiciária do Ceará - Edição Judicial de 27/5/2015, a Advocacia Geral da União já procedeu a inscrição em dívida ativa dos valores indevidamente incorporados ao patrimônio da Multemprex, de modo que o débito já está sendo cobrado em face da empresa;
	c) como resta evidenciado, embora a recorrente tenha de forma reiterada pedido o pronunciamento do Tribunal a esse respeito, conforme trecho de suas alegações de defesa transcrito à peça 132, p. 17, o acórdão questionado sequer menciona os já existentes demais julgamentos que tratam de eventual ressarcimento dos cofres públicos, de forma que prejudica uma segurança sobre os valores devidos e cobrados.
Análise
7.2.	Preliminarmente, cabe rememorar que, de acordo com o relatório que compõe o acórdão atacado, a questão suscitada quanto à existência de outras ações de ressarcimento, diversamente do afirmado pela recorrente, foi tratada, conforme excerto do seu Relatório, a seguir transcrito (peça 130, p. 32) :
70. Por fim, o fato de não ter sido responsabilizada no âmbito da Ação de Improbidade 16579/2014, movida pela Procuradoria da República, na qual restou como responsável apenas a empresa Multemprex, não exime a responsabilidade da defendente perante o TCU em decorrência do princípio da independência das instâncias.
7.3.	A esse respeito, ratifica-se que as conclusões dessas ações não vinculam a atuação desta Corte, auxiliar do Controle Externo das contas públicas federais. Ressalte-se, desde logo, para que, mais uma vez fique bem assentada a competência constitucional privativa desta Casa nas matérias que lhe cabe, com exclusividade, apurar e julgar, que, no ordenamento pátrio, como bem mencionou o Relatório do acórdão combatido, vige o princípio da independência das instâncias.
7.4.	Significa dizer que o TCU exerce a sua jurisdição independentemente das demais jurisdições (civil, penal, trabalhista, tributária, e. g.) . Há, com efeito, diversos precedentes nesta Casa, corroborando esse posicionamento (Acórdão 1487/2017-TCU-Primeira Câmara, Re. Walton Alencar Rodrigues, 3.535/2015-2ª Câmara, Rel. Augusto Nardes e 680/2015-Plenário, Rel. André de Carvalho) .
7.5.	Corrobora esse entendimento, no âmbito do Poder Judiciário, a jurisprudência a seguir colacionada, na Suprema Corte, v. g., os MS 21.948-RJ, 21.708-DF e 23.625-DF. Em relação ao Superior Tribunal de Justiça-STJ, colacionam-se os MS 7080, 7138 e 7042, todos do DF. Logo, a atuação do TCU não fica a depender nem do Judiciário, nem de qualquer outro Poder, nem com a atuação do controle interno ou do órgão jurisdicionado, nem com estas se confunde.
7.6.	Dessa forma, o julgamento no âmbito da justiça federal cível ou penal não constitui fato impeditivo para a atuação desta Corte de Contas. No ordenamento jurídico brasileiro vigora o princípio da independência das instâncias, em razão do qual podem ocorrer condenações simultâneas nas diferentes esferas - cível, criminal e administrativa. O artigo 935 do Código Civil prescreve que a "responsabilidade civil é independente da criminal, não se podendo questionar mais sobre a existência do fato, ou sobre quem seja o seu autor, quando estas questões se acharem decididas no juízo criminal". Esse dispositivo precisa ser conjugado com o artigo 66 do Código de Processo Penal, o qual estabelece que "não obstante a sentença absolutória no juízo criminal, a ação civil poderá ser proposta quando não tiver sido, categoricamente, reconhecida a inexistência material do fato".
7.7.	Interpretando os dois dispositivos conjuntamente, temos que a sentença penal impedirá a propositura ou continuidade de ação nos âmbitos civil e, por extensão, administrativo, apenas se houver sentença penal absolutória negando categoricamente a existência do fato ou afirmando que não foi o réu quem cometeu o delito. Esse entendimento é pacífico no Supremo Tribunal Federal - STF, conforme fica claro nos Mandados de Segurança 21.948-RJ, 21.708-DF e 23.635-DF. Nesse último, por exemplo, o STF decidiu que a sentença proferida em processo penal é incapaz de gerar direito líquido e certo de impedir o TCU de proceder à tomada de contas, mas poderá servir de prova em processos administrativos se concluir pela não ocorrência material do fato ou pela negativa de autoria. Mas esse caso não se aplica à presente TCE.
7.8.	Do mesmo modo, é entendimento pacífico desta Casa que a tramitação de ações em outras esferas não configura dupla apenação (bis in idem) . O risco de um ressarcimento em duplicidade por parte do responsável está de todo afastado, em razão da orientação já sumulada nesta Corte no sentido de que os valores eventualmente já satisfeitos deverão ser considerados para efeito de abatimento na execução - Súmula TCU 128 - (Acórdão 2181/2017-TCU-Primeira Câmara, Rel. Bruno Dantas, 2.860/2017-2ª Câmara, Rel. Vital do Rêgo e 304/2017-Plenário, Rel. Bruno Dantas) .
7.9.	Destarte, nem a Ação de Improbidade Administrativa 16579/2014, movida pela Procuradoria da República no Estado do Ceará, nem a decisão do TRF-5 contida no Boletim 2015.000168, da Seção Judiciária do Ceará, citados pela recorrente, são suficientes para afastar a autoria e a materialidade dos fatos em apuração nestes autos, muito menos para afastar a responsabilidade solidária prevista expressamente no art. 16, § 2º, da Lei 8.443/1992 - LOTCU, de acordo, por consectário lógico, com o art. 265 do Código Civil que preceitua: "A solidariedade não se presume; resulta da lei ou da vontade das partes".
7.10.	Portanto, a alegação apresentada pela recorrente, que se apoia nessas iniciativas não se presta a elidir as graves irregularidades encontradas nesta TCE, nem a obstaculizar a apuração empreendida pelo TCU.
8. 	Se cabe a multa aplicada à recorrente Tânia Maria Lacerda Maia (peça 132, p. 19) .
8.1.	 A recorrente Tânia Maria Lacerda Maia afirma que a multa que lhe foi aplicada é indevida, com base nos seguintes argumentos:
	a) não poderia sequer prever que estava realizando algo que fosse contra a Lei ou contra a Administração Pública, uma vez que obedecia a ordens de superiores hierárquicos, conforme relatado, sendo ludibriada pelas omissões e falsas explicações;
	b) a recorrente já cumpriu pena de suspensão de 3 meses de salário;
	c) inexiste isonomia e há desproporcionalidade nas sanções aplicadas, considerando a discrepância nas atuações dos atos imputados. 
Análise
8.2.	Os argumentos da recorrente não merecem prosperar. Vale lembrar que a dosimetria da pena, na sistemática processual do TCU, tem como balizadores o nível de gravidade dos ilícitos, com a valoração das circunstâncias fáticas e jurídicas envolvidas, bem como a isonomia de tratamento com casos análogos. Não há dosimetria objetiva da multa, comum à aplicação de normas do Direito Penal, nem rol de agravantes e atenuantes legalmente reconhecidos (Acórdão 123/2014-TCU-Plenário, Rel. Raimundo Carreiro) . Ademais, a aplicação de sanções guarda relação com a materialidade dos fatos e a culpabilidade dos responsáveis, não com sua capacidade financeira em quitar a dívida (Acórdão 1790/2014-TCU-Plenário, Rel. Benjamin Zymler) .
8.3.	Registre-se, como observado pela recorrente, que o relator, no voto condutor do acórdão atacado, à peça 129, p. 6, levou em consideração na dosimetria da multa, o fato de que a orientação para os pagamentos irregulares partiram de orientações superiores, aplicando à recorrente o menor valor da multa, em comparação aos demais responsáveis:
44. De todo modo, os elementos constantes dos autos indicam que a orientação para os pagamentos irregulares, de fato, partiu das instâncias superiores. Tal ocorrência, ainda que incapaz de elidir a responsabilização, diante da participação direta na irregularidade, pode ser considerada em favor da coordenadora na dosimetria da multa a ser aplicada.  
8.4.	Entende-se que não se aplica a esta unidade técnica imiscuir-se no quantum definido no acórdão recorrido, uma vez se tratar de prerrogativa do relator e do colegiado, bastando ao exame técnico pontuar que as sanções aplicadas à recorrente, no valor de R$ 50.000,00 teve por fundamento o art. 57 da Lei 8.443/1992.
8.5.	O aludido diploma legal autoriza esta Corte de Contas a aplicar multa ao responsável nos casos em que tenha resultado débito. Multa, esta, que será valorada em até cem por cento do valor atualizado do dano causado ao Erário, de acordo com o art. 57 da Lei 8.443/1992 e o art. 267 do RI/TCU.
8.6.	Portanto, à luz desses dispositivos, o valor aplicado se encontra dentro dos parâmetros estabelecidos pelo RI/TCU e, por consectário lógico, dentro dos propósitos dos princípios da razoabilidade e da proporcionalidade, sendo legal e regimentalmente embasado.
9.	Se cabe a responsabilização da recorrente Maria Clarisse Ferreira Gomes (peça 164, p. 4-10) .
9.1.	A recorrente Maria Clarisse Ferreira Gomes afirma que sua responsabilidade deve ser excluída da presente TCE, com base nos seguintes argumentos: 
	a) a recorrente não pode ser responsabilizada por culpa in vigilando conforme consta do trecho do voto condutor do acórdão combatido transcrito à peça 164, p. 1, considerando que os atestos nas notas fiscais não passavam pelo crivo da recorrente, conforme confirmam:
	a.1) o Prof. Luis Carlos Saunders, em seus depoimentos nos autos da TCE e no PAD, com trechos de ambos transcritos à peça 164, p. 4-5, quando afirma que as notas fiscais certificadas pela coordenador ado RU iam direto para o Departamento de Contabilidade e Finanças (DPC) , não passando pela referida professora,  inexistindo, portanto, qualquer omissão de sua parte;
	a.2) a própria responsável Tânia Maria Lacerda Maia declara, em trecho transcrito à peça 164, p. 5, que tais atestos nunca passaram pelo crivo da recorrente Maria Clarisse;
	a.3) a responsável Joana D´Darc Cabral Figueiredo, cujo trecho do depoimento foi transcrito à peça 164, p. 5, confirmando a rotina da UFC encaminhar as notas fiscais certificadas diretamente ao DPC;
	b) conforme trecho transcrito da instrução da unidade técnica à peça 164, p. 5 e 7, resta claro que a autorização para a emissão das notas fiscais era dada pela diretoria do Departamento de Administração, com a autorização do Pró-Reitor de Administração e ateste da responsável Tânia;
	c) não se pode encontrar qualquer omissão da recorrente de modo a atribuir-lhe culpa pela verificação dos atestos com os valores questionados, considerando que a supervisão, no tocante aos atestos das notas fiscais, era, de fato, realizada exclusivamente pela Pró-Reitoria de Administração, através da Diretoria do Departamento de Administração;
	d) o acórdão recorrido extravasou os requisitos inerentes à culpa, deixando de observar  realidade fática existente;  atribuindo a culpa em aspecto meramente formal, decorrente da aplicação de uma norma regimental que, na prática, não se sustinha, como se viu dos depoimentos das testemunhas citadas;
	e) se os atestos das notas fiscais eram feitos pela Pró-Reitoria de Administração, não se pode impingir culpa à recorrente Maria Clarisse por omissão da supervisão hierárquica da coordenadora do restaurante universitário, como se observa, por analogia, trecho do acórdão do TCE de Pernambuco, transcrito à peça 164, p. 9;
	f) a culpa in vigilando se conecta ao possível fato de que a autoridade exerce má fiscalização sobre fato atribuído ao supervisionado, o que não se aplica ao caso concreto, se os atestos não passavam pela recorrente.
Análise
9.2.	Não assiste razão à recorrente, que não inovou no argumento já utilizado em suas alegações de defesa, o qual foi devidamente rechaçado pelo voto condutor do acórdão combatido, conforme transcrito a seguir (peça 129, p. 5) :
33. Competia à Pró-Reitora de Assuntos Estudantis exercer supervisão hierárquica sobre a Coordenadora do Restaurante Universitário, responsável pelos atestes das notas fiscais inerentes ao contrato de fornecimento de refeições. Acompanho o entendimento da unidade técnica de que "a responsável pode e deve ser responsabilizada por culpa in vigilando pelos atestes indevidos nas notas fiscais superfaturadas, em especial, porque restou mais do que evidenciado nos processos de sindicância, PAD e TCE conduzidos pela UFC que a Sra. Tania Maria Lacerda Maia, Coordenadora do RU, levou ao conhecimento da defendente os acréscimos que eram feitos nas notas fiscais para respaldar os supostos eventos realizados pela empresa PR3. 
9.3.	Na equivocada suposição da recorrente, a prática irregular operacionalizada pela UFC e contrária às regras de acompanhamento e supervisão dos recursos públicos sob sua responsabilidade, constitui excludente de ilicitude, podendo a gestora realizar ou se abster de suas responsabilidades com bem entendesse.
9.4.	Entretanto, como servidora pública, cabia zelar pelo erário público, uma vez que a responsabilidade em demonstrar a efetiva aplicação dos valores é de quem os administra, sempre tendo como escopo a finalidade pública, por força do que dispõe o art. 70, parágrafo único, da Constituição Federal/1988, bem como o art. 93 do Decreto-lei 200/1967 c/c o art. 66 do Decreto 93.872/1986.
9.5.	Além disso, não se pode ignorar o disciplinamento interno da UFC em relação às atividades inerentes à gestão dos setores afetos aos fatos questionados, qual seja, o Regimento da Reitoria, a que se reportou a Comissão de Sindicância Administrativa (arts. 19 e 30, correspondendo atualmente aos arts. 23 e 34, na versão aprovada pela Resolução Consuni 16/2012) , que estabeleceu as competências e atribuições das Pró-Reitorias e dos Pró-Reitores, dispondo: 
Art. 23. À Pró-Reitoria de Assuntos Estudantis compete promover e assistir a comunidade estudantil em toda sua plenitude e planejar, gerir e executar os programas assistenciais dirigidos a essa comunidade, através das atividades desenvolvidas pelas seguintes unidades que compõem sua estrutura orgânica:
Divisão de Apoio Administrativo 
	Coordenadoria do Restaurante Universitário
Divisão de Nutrição e Alimentação 
	Seção de Refeitórios 
	Seção do Refeitório do Pici 
	Seção de Refeitório do Benfica
 ( ... ) 
	Art. 34. São atribuições dos Pró-Reitores: 
I - coordenar, dirigir, orientar e supervisionar as atividades exercidas pelos órgãos que lhes são subordinados;
9.6.	No presente caso, comprovou-se que grande parte dos pagamentos realizados pela UFC lastrearam-se em comprovantes inidôneos. A conjuntura era de fraude, o que não pode ser afastado pela omissão do devido cuidado com a coisa pública.
9.7.	A comprovação de que os valores correspondiam aos serviços prestados era da ora recorrente. O superior hierárquico deve exercer o papel de direção, coordenação e supervisão dos trabalhos de seus subordinados, sendo obrigado a corrigir as graves lacunas ou omissões eventualmente por eles incorridas (Acórdão 1001/2018-TCU-Primeira Câmara, Rel. Bruno Dantas, 3241/2013-Plenário, Rel. Walton Alencar Rodrigues, 296/2011-2ª Câmara, Rel. José Jorge, 7694/2010-1ª Câmara, Rel. Marcos Bemquerer) .
9.8.	Nesse cenário, cumpre enfatizar, o fato de a irregularidade, comissiva ou omissiva, não ter sido praticada diretamente pela recorrente, como Pró-Reitora de Assuntos Estudantis, e sim por outros servidores ou por órgão subordinado ao seu, não a exime de responder pela irregularidade com base na culpa in elegendo ou na culpa in vigilando (Acórdão 1001/2018-TCU-Primeira Câmara, Rel. Bruno Dantas, 2818/2015-Plenário, Rel. Augusto Nardes e 2603/2011-Plenário, Rel. Walton Alencar Rodrigues) , razão pela qual a irresignação da recorrente não merece prosperar. 
CONCLUSÃO
10.	Das análises anteriores, conclui-se que:
	a) 	considerando a premissa de que as pretensões punitiva e de ressarcimento se submetem ao mesmo regime, verificou-se que, tanto a possibilidade de aplicação de multa, como a condenação ao ressarcimento, não estariam prescritos, caso seja adotado, para ambos os fins, quaisquer dos dois regimes, seja os parâmetros definidos no Acórdão 1441/2016-TCU-Plenário, seja os da Lei 9.873/1999;
	b) não merece acolhida a pretensão da recorrente Tânia Maria Lacerda Maia para que seja excluída sua responsabilização, uma vez os argumentos apresentados não foram suficientes para justificar sua conduta de ter atestado notas ficais com valores majorados, gerando superfaturamento, portanto, contribuindo diretamente para o débito;
	c) as ações de ressarcimento de outras instâncias, citadas pela recorrente Tânia Maria Lacerda Maia, são insuficientes para afastar a autoria e a materialidade dos fatos em apuração nestes autos e a responsabilidade solidária prevista expressamente no art. 16, § 2º, da Lei 8.443/92;
	d) o valor da multa aplicada à recorrente Tânia Maria Lacerda Maia, com fundamento no art. 57, da Lei 8.443/1992, se encontra dentro dos parâmetros estabelecidos pelo RI/TCU e, por consectário lógico, dentro dos propósitos dos princípios da razoabilidade e da proporcionalidade, sendo legal e regimentalmente embasada;
	e) remanesce a responsabilidade da recorrente Maria Clarisse Ferreira Gomes por culpa in vigilando e por culpa direta por omissão, considerando os atestes indevidos realizados por sua subordinada, nas notas fiscais superfaturadas, a respeito dos quais tinha pleno conhecimento. 
10.1.	 Com base nessas conclusões, restando evidenciada a ausência de elementos ensejadores de alteração do juízo anteriormente formulado, propõe-se o não provimento do recurso das recorrentes.  
INFORMAÇÕES ADICIONAIS
11.	No Acórdão 10030/2020-TCU-Segunda Câmara, Rel. Vital do Rêgo, relacionado com o processo de Prestação de Contas Ordinária da Universidade Federal do Ceará (UFC) do exercício financeiro de 2012, TC Processo 031.363/2013-0, constou o seguinte item:
e) dar ciência à Secretaria de Recursos (Serur) e à Secretaria de Tomada de Contas Especiais (SecexTCE) de que os processos TC Processo 018.579/2014-0 e Processo 034.495/2018-5, ora em exame naquelas unidades, podem ter impacto na presente prestação de contas e que, na medida do possível, devem ser instruídos prioritariamente.
PROPOSTA DE ENCAMINHAMENTO 
12.	Ante o exposto, com fundamento nos artigos 32, inciso I; e 33, da Lei 8.443/1992, submetem-se os autos à consideração superior, com posterior encaminhamento ao Ministério Público junto ao Tribunal de Contas da União e ao Gabinete do Relator, propondo:
a)  conhecer dos recursos interpostos e, no mérito, negar-lhe provimento;
b) comunicar a deliberação que vier a ser proferida por esta Corte às recorrentes, à Universidade Federal do Ceará, à Procuradoria da República no Estado do Ceará, ao Ministério Público no Estado do Ceará e demais interessados."
É o Relatório.

Maria Glicia Conde Santiago (23767/OAB-CE) e Rodrigo do Nascimento Santos (23416/OAB-CE), representando Universidade Federal do Ceará; Adriano Fernandes da Cunha (29396/OAB-CE) e Gustavo Fernandes Meireles (24908/OAB-CE), representando Joana Darc Cabral Figueiredo; Carla Albuquerque Marques (15.650/OAB-CE), representando Luis Carlos Uchoa Saunders; Orlando de Souza Rebouças (1476/OAB-CE) e Tirshen Maia Martins (26.333/OAB-CE), representando Tania Maria Lacerda Maia; Francisco Ernando Uchoa Lima Sobrinho (10054/OAB-CE), representando Valderi Dias Ferreira Filho; Francisco Erionaldo Cruz (15205/OAB-CE), Carlos Otávio de Arruda Bezerra (5207/OAB-CE) e outros, representando Maria Clarisse Ferreira Gomes.

Procurador Júlio Marcelo de Oliveira.

Tomada de contas especial. Fraude em licitação e superfaturamento. Contas irregulares. Débito. Multa. Recurso de Reconsideração. Não ocorrência prescrição. Elementos recursais insuficientes para a reforma do acórdão. Não Provimento.

Secretaria de Recursos (Serur); Secretaria de Controle Externo de Tomada de Contas Especial (SecexTCE).

Cuidam os autos de recursos de reconsideração interpostos por Maria Clarisse Ferreira  Gomes (peça 164) , ex-pró-reitora de Assuntos Estudantis da Universidade Federal do Ceará (UFC) e Tânia Maria Lacerda Maia, na condição de coordenadora do Restaurante Universitário da mesma instituição, contra o Acórdão 2292/2019-TCU-Plenário, da relatoria do Ministro Augusto Shermann, o qual, entre outras medidas, julgou as suas contas irregulares, condenando-as em débito, solidariamente com outros responsáveis, e aplicando-lhe multas individualmente de R$ 80.000,00 e R$ 50.000,00, respectivamente.
Na origem, o processo tratou de tomada de contas especial (TCE) sob comento, que foi instaurada pela Universidade Federal do Ceará, em desfavor da Empresa Multemprex Comércio e Serviços de Alimentação, Eventos, Informática e Audiovisual Ltda. - EPP, em razão de fraude em licitação e superfaturamento na execução da Dispensa de Licitação 83/2011, promovida pela UFC e que tinha por objeto o fornecimento de refeições aos alunos dos Campi de Fortaleza (Pici, Benfica e Labomar) , Quixadá, Cariri e Sobral.
Preliminarmente, cabe ratificar o conhecimento do recurso por estarem preenchidos os requisitos de admissibilidade previstos nos artigos 32, inciso I, e 33 da Lei Orgânica do Tribunal de Contas da União e no art. 285 do Regimento Interno.
As recorrentes alegam, em suma: (a) a ocorrência de prescrição; (b) que não deveriam ter sido responsabilizadas pela irregularidade.
Em sua manifestação, a Serur concluiu o seguinte:
"a) considerando a premissa de que as pretensões punitiva e de ressarcimento se submetem ao mesmo regime, verificou-se que, tanto a possibilidade de aplicação de multa como a condenação ao ressarcimento não estariam prescritas, caso seja adotado, para ambos os fins, quaisquer dos dois regimes, seja os parâmetros definidos no Acórdão 1441/2016-TCU-Plenário, seja os da Lei 9.873/1999;
b) não merece acolhida a pretensão da recorrente Tânia Maria Lacerda Maia para que seja excluída sua responsabilização, uma vez os argumentos apresentados não foram suficientes para justificar sua conduta de ter atestado notas ficais com valores majorados, gerando superfaturamento, portanto, contribuindo diretamente para o débito;
c) as ações de ressarcimento de outras instâncias, citadas pela recorrente Tânia Maria Lacerda Maia, são insuficientes para afastar a autoria e a materialidade dos fatos em apuração nestes autos e a responsabilidade solidária prevista expressamente no art. 16, § 2º, da Lei 8.443/92;
d) o valor da multa aplicada à recorrente Tânia Maria Lacerda Maia, com fundamento no art. 57, da Lei 8.443/1992, se encontra dentro dos parâmetros estabelecidos pelo RI/TCU e, por consectário lógico, dentro dos propósitos dos princípios da razoabilidade e da proporcionalidade, sendo legal e regimentalmente embasada;
e) remanesce a responsabilidade da recorrente Maria Clarisse Ferreira Gomes por culpa in vigilando e por culpa direta por omissão, considerando os atestes indevidos realizados por sua subordinada, nas notas fiscais superfaturadas, a respeito dos quais tinha pleno conhecimento."
A proposta da unidade especializada foi endossada pelo representante do MPTCU.
Inicialmente, quanto à prescritibilidade do débito, julgo pertinente anotar que o acórdão proferido no RE 636.886 lançou a tese de que "é prescritível a pretensão de ressarcimento ao erário fundada em decisão de Tribunal de Contas". No entanto, atualmente, não há certeza sobre a aplicabilidade da mesma aos processos em curso no TCU, uma vez que este ponto não foi esclarecido pela Corte Suprema, como explicou o voto condutor do Acórdão 2281/2021-TCU-Plenário (Rel. Min. Jorge Oliveira) :
"11. Não é verdadeira a afirmação de que o Supremo Tribunal Federal tem como pacificado que os prazos prescricionais aplicáveis às pretensões punitiva e ressarcitória dos Tribunais de Contas devem ser de cinco anos, nos termos da Lei 9.873/1999. É de ampla ciência - e não se nega - que aquela Corte, ao apreciar o Recurso Extraordinário - RE 636.886, fixou, em repercussão geral, a tese de que "é prescritível a pretensão de ressarcimento ao erário fundada em acórdão de Tribunal de Contas" (Tema 899) .
12.	Entretanto, esta Corte tem se guiado pelo entendimento de que tal tese diz respeito à fase de execução judicial de deliberação do Tribunal de Contas, tanto assim que, para resolver o caso concreto em que foi delineada, foi necessária a utilização da Lei 6.830/1980, a Lei de Execuções Fiscais, diploma legal evidentemente inaplicável à fase que antecede a formação do título executivo extrajudicial, caracterizada pela atuação do órgão de controle externo até a prolação do acórdão.
13.	De qualquer forma, aquele Extraordinário não esclareceu, mesmo em sede de embargos declaratórios, qual o regime que deve guiar esta Corte no que se refere à prescrição, se o previsto no art. 205 do Código Civil (prescrição decenal) ou aquele constante da Lei 9.873/1999 (prescrição quinquenal, com marcos interruptivos) ."
Dessa forma, tenho optado por seguir a jurisprudência remansosa desta Corte de Contas que aponta para a imprescritibilidade do débito com fundamento no art. 37, § 5º, da Constituição. 
Sem prejuízo de me curvar a futura interpretação diversa do Pretório Excelso ou desta Corte, julgo que até que se decida definitivamente a questão, decisão diversa poderia trazer insegurança jurídica aos processos deste Tribunal, na medida em que, por exemplo, caso a Suprema Corte entenda pela prescrição do débito na fase pré-executiva, haverá de ser decidida a legislação aplicável e, por conseguinte, os elementos essenciais para a sua verificação, tais como, os termos iniciais e finais e as cláusulas de interrupção.
De qualquer sorte, no caso concreto, a Serur, de forma diligente, fez a análise das hipóteses de prescrição tanto pelo regime previsto no art. 205 do Código Civil (prescrição decenal) , quanto pelo da Lei 9.873/1999 (prescrição quinquenal) e, em ambos os casos, concluiu que as pretensões ressarcitória e punitiva não estariam prescritas, conforme trecho que reproduzo a seguir:
"Na situação em exame verifica-se que não ocorreu a prescrição, por nenhum dos dois regimes, como será demonstrado.
5.4.	O fato ensejador da irregularidade se iniciou em 5/11/2012 (data do último pagamento efetuado à empresa, após as retenções, conforme demonstrativo Siafi à peça 14, p. 7-9, correspondente à NF 113/2012) .
5.5.	Pelo critério do Código Civil, não se operou a prescrição, haja vista que transcorreu menos de 3 anos entre o fato ensejador da irregularidade - 5/11/2012 -, e a data do ato que ordenou as citações das recorrentes - 28/9/2015 (peça 34) .
5.6.	Também não se operou a prescrição conforme o critério da Lei 9.873/1999, tendo em vista que não ocorreu transcurso de 5 anos entre cada um dos seguintes eventos:
	a) data do último pagamento irregular - 5/11/2012 - e a instauração da TCE, que ocorreu anteriormente, em 6/8/2012, conforme peça 1, p. 126 (como se trata de sucessivos pagamentos irregulares - infração de caráter continuado -, a Lei 9.873/1999, art. 1º, parte final, traz previsão expressa de que a prescrição começa a correr não da data de cada fato, e sim do dia em que tiver cessado a permanência ou continuidade) ;
	b) autuação do processo no TCU, em 5/11/2013 e as citações das recorrentes (Art. 2º, I, da Lie 9.873/1999) , as quais ocorreram, primeiro em 29/9/2015 (peças 37 e 38) , com os devidos  AR (peça 44 e 49) , e em seguida, 2/4/2018 (peças 92 e 96) , com AR à peça 107 e 110; e
	c) conforme o art. 2º, III, da Lei 9.873/1999, entre as citações - 29/9/2015 e 2/4/2018 ¬- e o acórdão condenatório, em 25/9/2019 (peça 128) "
Quanto à responsabilização da Sr. Tânia, lembro que a recorrente, na posição de Coordenadora do Restaurante Universitário, foi responsável pelo Termo de Referência que deu origem ao Pregão 54/2011, adotado para a Dispensa de Licitação 83/2011, o qual constou, de forma literal, que o acompanhamento da execução seria acompanhado por ela, conforme item 6 do mencionado documento.
Ademais, ficou consignado que também seria responsável pelo ateste dos serviços, principal etapa da liquidação das despesas contratadas, conforme Cláusula Terceira do Contrato Emergencial assinado em 17/8/2011.
Assim, embora não fosse designada formalmente como fiscal do contrato, na condição de Coordenadora do Restaurante Universitário, atestou valores e quantitativos divergentes dos relatórios produzidos anteriormente, o que demonstra, no mínimo, zelo abaixo do normal com o erário.
Concordo, ainda, com a anotação do Auditor Federal responsável pelo feito quando afirma que, se houve ordem por parte de superiores hierárquicos para o prosseguimento de processo de pagamento com acréscimos irregulares nas notas fiscais, de pleno conhecimento da recorrente, e sem que houvesse comprovadamente razão para tal (peça 68, p. 105) , essa ordem manifestamente ilegal não deveria ter sido obedecida.
Se assumíssemos essa hipótese, que carece de elementos probatórios nos autos, a servidora teria infringido a salvaguarda do inciso IV do artigo 116 da Lei 8112/1990 que justamente para preservar a dignidade funcional do servidor público e a própria lisura dos atos administrativos, excepcionou o cumprimento de ordens superiores ilegais do princípio da obediência hierárquica.
Ir de encontro a este fundamento é jogar por terra todo o arcabouço burocrático no qual é fundada a administração do Estado, em que o múnus público de garantir o correto uso dos parcos recursos estatais é confiado à servidores públicos dotados de garantias legais e constitucionais suficientes para o exercício dessa incumbência com destemor.
No caso concreto, o próprio contrato emergencial (item 3.7 da Cláusula Terceira - Preço e Forma de pagamento) trazia a conduta que deveria ser adotada em caso de inadimplemento ou outras circunstâncias que desaconselhassem o pagamento da fatura, uma vez que trazia consigo a previsão da correção do erro e substituição da fatura a ser liquidada ou a aplicação de penalidades contratuais tais quais a rescisão do contrato. Portanto, entendo inválidos os argumentos no sentido de que era não era exigida conduta diversa da responsável.
A título de ilustração, repiso a tabela produzida pela unidade instrutiva que demonstra que a quantidade de refeições atestadas, dando vazão à liquidação e ao pagamento das despesas, foi muito superior aos registros realizados pela própria recorrente em seus relatórios diários de controle:
"6.13. No presente caso, responsabilidade da recorrente Tânia Maria Lacerda Maia resta demonstrada, conforme a descrição dos encargos assumidos no TR, de sua autoria, e em cláusulas do contrato transcritos nos subitens 6.3 e 6.4 retro. Ao se comparar os  quantitativos atestados com os informados nos controles da recorrente, observa-se uma diferença de 169.098 refeições, ou seja, a empresa contratada informou 70% a mais do que consta nos controles do RU, de responsabilidade da recorrente, conforme se verifica na tabela a seguir (peça 68, p. 5) :
Quantidade paga x Quantidade registrada nos controles do RU
	Data
	OB
	NF e Atesto
	Valor pago (R$) 
	Campi/período
	Qtde. informada nos pagamentos
	Relatórios diários de controle do RU

	22/9/2011
	2011OB816746
	19, de 19/9/2011
Tânia Maria Lacerda Maia (Coordenadora do RU) 
	509.040,00
	Fortaleza, ref. agosto/2011
	4200 desjejuns
115.500 almoços
4.200 jantares
	2814 desjejuns
43.360 almoços
2.340 jantares

	13/10/2011
	2011OB818451
	21, de 1/10/2011
Tânia Maria Lacerda Maia (Coordenadora do RU) 
	550.305,00
	Fortaleza, ref. Setembro/2011
	5.250 desjejuns
123.900 almoços
5.250 jantares
	5.250 desjejuns
79.998 almoços
5.250 jantares

	18 e 22/11/2011
	2011OB821689
2011OB821686
2011OB822075
	29, de 1/11/2011
Tânia Maria Lacerda Maia (Coordenadora do RU) 
	560.200,70
	Fortaleza, ref. Outubro/2011
	4.800 desjejuns
128.100 almoços
3.400 jantares
	4.800 desjejuns
69.833 almoços
3.407 jantares

	Diferença entre a quantidade informada nos pagamentos e os relatórios do RU
	168.098
	385.150
	217.052

Obs: a tabela acima se encontra incompleta, sem registrar todos os pagamentos realizados, conforme se apresenta na Nota de Auditoria 201203088/02 (peça 1, p. 22) ; além disso, consta a informação ao final da tabela que verificou-se na NF 25 um valor superior em R$ 38.546,10 para os quantitativos informados e que foram atestados sem crítica por parte da coordenadora do RU."
Os dados mostram que houve discrepância superior a 70% entre os registros informados pela contratada, atestados pela Sr. Tania, e os controles do Restaurante Universitário.
Esclareço, ainda, que a alegação de que a recorrente não poderia ser responsabilizada em face de suposto erro no cálculo realizado por planilha eletrônica Excel, que resultou no acréscimo de R$ 38.546,10 à Nota Fiscal 25/2018, não foi evidenciada nos autos. Além disso, caberia a própria responsável realizar todas as conferências de valores unitários das refeições e seus quantitativos, bem como do correto uso da ferramenta que escolheu para lhe auxiliar nessa tarefa. 
Ademais, conforme anotado pela unidade instrutiva, o dano foi calculado e imputado a todos os responsáveis, de maneira solidária, estando presentes os elementos tipificadores legais, uma vez que as contas foram julgadas irregulares, o dano foi caracterizado, bem como as condutas que concorreram ao dano foram individualizadas.
No caso da recorrente, é nítido que o atesto de serviço de forma superfaturada ou serviço não prestado, uma vez não condizente com os reais quantitativos contratados e fornecidos, configura infringência ao art. 63 da Lei 4.320/1964 e foi essencial para a caracterização da liquidação irregular da despesa e concorreu para a sua responsabilidade quanto ao dano apurado.
Assim, entendo desnecessária a configuração de dolo, pois a responsabilidade de reparar o dano ao erário independe da intenção do agente que pratica ato irregular. Ademais, restou caracterizado que a recorrente agiu com elevado descaso e zelo abaixo do esperado com o dinheiro público a si confiado, de forma inescusável, caracterizando, no mínimo a culpa grave prevista no art. 28 da Lei de Introdução às normas do Direito brasileiro.
De igual modo, a alegação de boa-fé não encontra amparo em evidências excludentes de sua culpabilidade, devendo ser rejeitada.
Cabe, ainda, rejeitar os argumentos de que o fato de a recorrente não ter sido responsabilizada no âmbito da Ação de Improbidade 16579/2014, movida pela Procuradoria da República, inviabilizaria a sua condenação por essa Corte solidariamente à empresa Multemprex, uma vez que a atuação desta Corte está resguardada em respeito ao princípio da independência de instâncias, conforme bem explicou a instrução reproduzida no relatório precedente:
"7.6.	Dessa forma, o julgamento no âmbito da justiça federal cível ou penal não constitui fato impeditivo para a atuação desta Corte de Contas. No ordenamento jurídico brasileiro vigora o princípio da independência das instâncias, em razão do qual podem ocorrer condenações simultâneas nas diferentes esferas - cível, criminal e administrativa. O artigo 935 do Código Civil prescreve que a "responsabilidade civil é independente da criminal, não se podendo questionar mais sobre a existência do fato, ou sobre quem seja o seu autor, quando estas questões se acharem decididas no juízo criminal". Esse dispositivo precisa ser conjugado com o artigo 66 do Código de Processo Penal, o qual estabelece que "não obstante a sentença absolutória no juízo criminal, a ação civil poderá ser proposta quando não tiver sido, categoricamente, reconhecida a inexistência material do fato".
7.7.	Interpretando os dois dispositivos conjuntamente, temos que a sentença penal impedirá a propositura ou continuidade de ação nos âmbitos civil e, por extensão, administrativo, apenas se houver sentença penal absolutória negando categoricamente a existência do fato ou afirmando que não foi o réu quem cometeu o delito. Esse entendimento é pacífico no Supremo Tribunal Federal - STF, conforme fica claro nos Mandados de Segurança 21.948-RJ, 21.708-DF e 23.635-DF. Nesse último, por exemplo, o STF decidiu que a sentença proferida em processo penal é incapaz de gerar direito líquido e certo de impedir o TCU de proceder à tomada de contas, mas poderá servir de prova em processos administrativos se concluir pela não ocorrência material do fato ou pela negativa de autoria. Mas esse caso não se aplica à presente TCE.
7.8.	Do mesmo modo, é entendimento pacífico desta Casa que a tramitação de ações em outras esferas não configura dupla apenação (bis in idem) . O risco de um ressarcimento em duplicidade por parte do responsável está de todo afastado, em razão da orientação já sumulada nesta Corte no sentido de que os valores eventualmente já satisfeitos deverão ser considerados para efeito de abatimento na execução - Súmula TCU 128 - (Acórdão 2181/2017-TCU-Primeira Câmara, Rel. Bruno Dantas, 2.860/2017-2ª Câmara, Rel. Vital do Rêgo e 304/2017-Plenário, Rel. Bruno Dantas) .
7.9.	Destarte, nem a Ação de Improbidade Administrativa 16579/2014, movida pela Procuradoria da República no Estado do Ceará, nem a decisão do TRF-5 contida no Boletim 2015.000168, da Seção Judiciária do Ceará, citados pela recorrente, são suficientes para afastar a autoria e a materialidade dos fatos em apuração nestes autos, muito menos para afastar a responsabilidade solidária prevista expressamente no art. 16, § 2º, da Lei 8.443/1992 - LOTCU, de acordo, por consectário lógico, com o art. 265 do Código Civil que preceitua: "A solidariedade não se presume; resulta da lei ou da vontade das partes".
Assim, entendo pela possibilidade do prosseguimento do presente feito e da condenação da responsável, abatendo-se valores eventualmente já satisfeitos voluntariamente ou em outras esferas por quais quer dos responsáveis solidários de sua execução. Ademais, os elementos e argumentos trazidos na fase recursal não são suficientes para a boa-fé da recorrente, pois inexistem excludentes de culpabilidade, o que inviabiliza a desconstituição do acórdão recorrido para que lhe seja concedido novo prazo para o recolhimento do débito conforme anotou a unidade instrutiva.
A multa aplicada esteve dentre dos parâmetros permitidos, até 100% do débito atualizado, de acordo com o art. 57 da Lei 8.443/1992 e o art. 267 do RI/TCU, e não foram acostados elementos capazes de descaracterizar total ou parcialmente as premissas nas quais a dosimetria foi estabelecida. 
Deixo claro, por oportuno, que a punição disciplinar de suspensão de até 90 dias prevista no art. 130 da Lei 8112/90 não se confunde com a sanção prevista no art. 57 da Lei 8.443/1992, pois a primeira está atrelada ao descumprimento dos deveres funcionais previstos no Estatuto do Servidor, enquanto a segunda objetiva punir aqueles que causam dano ao erário. Ademais, via de regra, a punição estatutária ocasiona, também, a suspensão da prestação de serviços pelo servidor punido, e, portanto, não causa enriquecimento da administração. Portanto, a multa deve ser mantida no valor arbitrado.
Em conclusão sobre essa responsável, não vislumbro que os elementos trazidos sejam suficientes para desconstituir as evidências de que atestou notas fiscais com valores majorados, gerando superfaturamento, motivo pelo qual não é possível dar provimento ao seu recurso.
Da mesma sorte, entendo correta a responsabilização da Sra. Maria Clarisse.
Como Pró-Reitora de Assuntos Estudantis cabia exercer supervisão hierárquica sobre a Coordenadora do Restaurante Universitário, responsável pelos atestes das notas fiscais inerentes ao contrato de fornecimento de refeições.
Embora a supervisão hierárquica não deva ser entendida como a responsabilidade irrestrita pelos atos dos subordinados, no caso concreto, há indicações nos processos disciplinares e de tomada de contas especial abertos de que a Sra. Tania Maria levou ao conhecimento da defendente os acréscimos realizados em notas fiscais para respaldar supostos eventos realizados pela empresa PR3. Assim, ao não tomar as medidas legais e contratuais necessárias ao resguardo do erário, agiu, com, no mínimo, culpa in vigilando em relação a sua responsabilidade de supervisionar os atos realizados por sua subordinada hierárquica, conforme expresso no Regimento da Reitoria, a que se reportou a Comissão de Sindicância Administrativa (arts. 19 e 30, correspondendo atualmente aos arts. 23 e 34, na versão aprovada pela Resolução Consuni 16/2012) , que estabeleceu as competências e atribuições das Pró-Reitorias e dos Pró-Reitores.
Ademais, não conseguiu comprovar aplicação dos valores públicos a si confiados, responsabilidade a ela atribuída conforme dispõe o art. 70, parágrafo único, da Constituição Federal/1988, bem como o art. 93 do Decreto-lei 200/1967 c/c o art. 66 do Decreto 93.872/1986, motivo pelo qual seu recurso não merece prosperar.
Diante do exposto, incorporo os pareceres da Serur e do Parquet às minhas próprias razões de decidir e concluo pela improcedência parcial do recurso, razão pela qual VOTO por que este Tribunal adote a minuta de Acórdão que trago à apreciação deste Colegiado.
TCU, Sala das Sessões, em 9 de março de 2022.
AROLDO CEDRAZ 
Relator